臺灣臺中地方法院民事判決
111年度家繼簡字第24號
原      告  台新國際商業銀行股份有限公司

法定代理人  尚瑞強  


代  理  人  張智賢  
被      告  黃志偉  
            吳燕惠  
            黃志仁  
            黃志良  
            黃佩君  
上列當事人間代位請求分割遺產事件，本院於民國111年4月15日
言詞辯論終結，判決如下：
    主      文
一、被告吳燕惠、黃志仁、黃志良、黃佩君及被代位人黃志偉應
    就被繼承人黃國平所遺如附表一所示之遺產辦理繼承登記。
二、被告吳燕惠、黃志仁、黃志良、黃佩君及被代位人黃志偉就
    被繼承人黃國平所遺如附表一所示之遺產，應依如附表二所
    示應繼分比例分割為分別共有。
三、原告其餘之訴駁回。
四、訴訟費用由原告、被告吳燕惠、黃志仁、黃志良、黃佩君按
    如附表三所示比例負擔。
    理    由
壹、程序方面：
一、按請求分割遺產之訴，訴訟標的對於全體共有人（即繼承人
    ）必須合一確定，屬固有必要共同訴訟，原應由同意分割之
    繼承人起訴，並以反對分割之其他繼承人全體為共同被告，
    當事人適格始無欠缺；惟債權人基於民法第242條規定，代
    位行使債務人之權利，自無再以被代位人（即債務人）列為
    共同被告之餘地，否則應將其對於債務人部分之訴，予以駁
    回（最高法院107年度台上字第92號判決意旨參照），是原
    告代位行使黃志偉之權利，自不應將被代位人列為被告。從
    而，原告列債務人以外之繼承人為被告，當事人適格即已無
    欠缺，對黃志偉起訴部分，於法未合，應予駁回。    
二、被告全體經合法通知，無正當理由，均未於言詞辯論期日到
    場，核無民事訴訟法第386條各款所列情形，爰依家事事件
    法第51條準用民事訴訟法第385條第1項前段規定，依原告之
    聲請，由其一造辯論而為判決。
貳、實體方面：
一、原告主張：原告為被代位人黃志偉之債權人，黃志偉尚欠原
    告新臺幣（下同）80萬6501元及其利息未為清償。黃志偉及
    被告吳燕惠、黃志仁、黃志良、黃佩君（下稱被告吳燕惠等
    人）為訴外人即被繼承人黃國平（民國100年4月15日死亡，
    下稱被繼承人）之繼承人，被繼承人名下有如附表一所示之
    遺產，惟如附表一所示之遺產未經黃志偉及被告吳燕惠等人
    辦理繼承登記，原告無法進行拍賣，實已妨害原告對黃志偉
    財產之執行，爰依民法第242條、第830條第2項、第824條第
    1項、第2項及第1164條等規定，代位黃志偉提起本件訴訟，
    請求就如附表一所示之遺產辦理繼承登記並為分割等語，並
    聲明：㈠、請准原告代位黃志偉及被告吳燕惠等人就被繼承
    人所遺如附表一所示之不動產辦理繼承登記。㈡、黃志偉及
    被告吳燕惠等人就如附表一所示之公同共有不動產准予變賣
    ，所得價金按附表二所示之應繼分比例分配。　　
二、黃志偉及被告吳燕惠等人均未於言詞辯論期日到場，亦未提
    出書狀作何聲明或陳述。
三、得心證之理由：
㈠、原告主張黃志偉為其債務人，且被繼承人所遺如附表一所示
    之遺產，應由黃志偉及被告吳燕惠等人按如附表二所示之應
    繼分比例共同繼承，惟如附表一所示之遺產遲未辦理繼承登
    記及分割等事實，業據其提出臺灣臺中地方法院支付命令暨
    確定證明書、建物、土地登記第一、二類謄本、戶籍謄本為
    證，並有臺中市政府地方稅務局房屋稅籍證明書、財政部中
    區國稅局遺產稅核定通知書在卷可憑，而被告吳燕惠等人均
    已於相當時期受合法之通知，於言詞辯論期日不到場，亦未
    提出準備書狀爭執，是本院審酌全卷資料，堪認原告此部分
    之主張為真實。
㈡、按繼承人有數人時，在分割遺產前，各繼承人對於遺產全部
    為公同共有。繼承人得隨時請求分割遺產，但法律另有規定
    或契約另有訂定者，不在此限，為民法第1151條、第1164條
    所明定。次按債務人怠於行使其權利時，債權人因保全債權
    ，得以自己之名義，行使其權利，同法第242條定有明文。
    債權人得予代位債務人行使之權利，並非僅以請求權為限，
    凡非專屬於債務人本身之權利，均得為之。此項代位權行使
    之範圍，就同法第243條但書規定旨趣推之，並不以保存行
    為為限，凡以權利之保存或實行為目的之一切審判上或審判
    外之行為，諸如假扣押、假處分、聲請強制執行、實行擔保
    權、催告、提起訴訟等，債權人皆得代位行使。
㈢、原告之債務人黃志偉因繼承而取得如附表一所示之遺產之公
    同共有權利，在遺產分割析算完畢前，尚無法自一切權利義
    務公同共有之遺產單獨抽離而為執行標的，應俟辦妥遺產分
    割，始得進行拍賣，故執行法院須待黃志偉已辦妥遺產分割
    或由原告代位提起分割遺產訴訟，俟公同共有關係消滅後，
    始得對黃志偉所分得部分執行（臺灣高等法院暨所屬法院98
    年法律座談會民執類提案第21號意旨參照）。又按分割共有
    物既對物之權利有所變動，即屬處分行為之一種，凡因繼承
    於登記前已取得不動產物權者，其取得雖受法律之保護、不
    以其未經繼承登記而否認其權利，但繼承人如欲分割其因繼
    承而取得公同共有之遺產，因屬於處分行為，依民法第759
    條規定，自非先經繼承登記，不得為之，且為訴訟經濟計，
    當事人一訴請求辦理繼承登記後再為分割，並無不可（最高
    法院68年度第13次民事庭會議、70年度第2次民事庭會議決
    議參照）。
㈣、原告對黃志偉之債權未獲清償，亦經取得執行名義，且如附
    表一所示之遺產並無不能分割之情形，亦無不分割之約定，
    惟因黃志偉怠於行使遺產分割請求權，致原告無法就黃志偉
    分得部分執行，則原告為保全其對黃志偉之債權能獲得清償
    ，自得依民法第242條之規定，代位行使黃志偉之遺產分割
    請求權。又被繼承人所遺如附表一所示之遺產尚未辦理繼承
    登記，有上開土地及建物登記謄本在卷可查，從而，原告代
    位請求黃志偉及被告吳燕惠等人應就被繼承人所遺如附表一
    所示之遺產辦理繼承登記，並請求分割如附表一所示之遺產
    ，為有理由，應予准許。
㈤、另依民法第830條第2項準用民法第824條之規定，共有人因共
    有物分割之方法不能協議解決，而提起請求分割共有物之訴
    ，應由法院依民法第824條命為適當之分配，不受任何共有
    人主張之拘束（最高法院84年度台上字第971號判決意旨參
    照）。且按公同共有物分割之方法，除法律另有規定外，應
    準用關於共有物分割之規定，即依共有人協定之方法行之。
    分割之方法，不能協定決定者，法院得因任何共有人之聲請
    ，命以原物分配於各共有人；或變賣共有物以價金分配於各
    共有人；或以原物為分配時，如共有人中，有不能按其應有
    部分受分配者，得以價金補償之。民法第830條第2項、第82
    4第1項、第2項分別定有明文。是以，法院選擇遺產分割之
    方法，應具體斟酌公平原則、各繼承人之利害關係、遺產之
    性質及價格、利用價值、經濟效用、使用現狀及各繼承人之
    意願等相關因素，以為妥適之判決。本院審酌黃志偉及被告
    吳燕惠等人公同共有如附表一所示之遺產為不動產之性質、
    經濟效用及使用現況，如僅將如附表一所示之遺產按黃志偉
    及被告吳燕惠等人如附表二所示應繼分比例分割為分別共有
    ，渠等對於所分得之應有部分均得以自由單獨處分、設定負
    擔，對於渠等並無不利益情形，另亦有利於原告行使權利。
    至於原告雖主張變價分割如附表一所示之遺產，然原告代位
    黃志偉提起本件訴訟之目的，僅為求得將黃志偉分得之部分
    聲請強制執行，苟採變價分割之方式，顯然將致其他非原告
    債務人公同共有人喪失共有權之虞，侵害其他非原告債務人
    之公同共有人權益，顯屬未洽。從而，依應繼分比例分割為
    分別共有之分割方法，應較符合黃志偉及被告吳燕惠等人之
    利益而為適當。
㈥、綜上所述，原告依民法第242條、第1164條、第830條第2項、
    第824條第1項、第2項之規定，代位請求被告吳燕惠等人應
    與黃志偉就被繼承人所遺如附表一所示之遺產辦理繼承登記
    ；暨將如附表一所示之遺產依附表二所示之應繼分比例分割
    為分別共有，為有理由，應予准許，爰判決如主文第一、二
    項所示。至原告將黃志偉併列為被告起訴部分，則無理由，
    應予駁回，爰判決如主文第三項所示。
四、末按分割遺產之訴，係固有必要共同訴訟，繼承人全體既因
    本件訴訟而得消滅繼承就被繼承人所遺遺產之公同共有關係
    ，而代位分割遺產之訴，係由原告以自己名義主張代位權，
    以保全債權為目的而行使債務人之遺產分割請求權，原告與
    被告吳燕惠等人之間實屬互蒙其利，依民事訴訟法第80條之
    1規定之法理，認由原告與被告吳燕惠等人各按如附表三所
    示之比例負擔，方屬公允，爰諭知訴訟費用之負擔如主文第
    四項所示。
五、訴訟費用負擔之依據：家事事件法第51條，民事訴訟法第80
    條之1。
中　　華　　民　　國　　111 　年　　4 　　月　　29　　日
                   家事法庭     法  官　謝珮汝
以上正本係照原本作成。
如對本判決上訴，須於判決送達後20日之不變期間內，向本院提
出上訴狀。如委任律師提起上訴者，應一併繳納上訴審裁判費。
中　　華　　民　　國　　111 　年　　4 　　月　　29　　日
                                書記官　劉燕媚
附表一：被繼承人黃國平之遺產明細
編號 財產種類 所在地或名稱 1 土地 臺中市○○區○○段0000地號（權利範圍1分之1 ） 2 建物 臺中市○○區○○段000○號【權利範圍1分之1 ，門牌號碼：臺中市○○區○○○街000號（整編前門牌號碼：臺中市○○區○○路00○0號）】 

附表二：
編號 繼承人 應繼分比例 1 黃志偉 5分之1 2 吳燕惠 5分之1  3 黃志仁 5分之1 4 黃志良 5分之1 5 黃佩君 5分之1 

附表三：
編號 訴訟費用負擔之人 訴訟費用負擔比例 1  原告 （代位黃志偉） 5分之1  2 吳燕惠 5分之1  3 黃志仁 5分之1 4 黃志良 5分之1 5 黃佩君 5分之1